Inventaris van de archieven van de Departementen betreffende de Rooms-Katholieke Erediensten, 1815-1870
Nationaal Archief, Den Haag
Departement voor de Rooms-Katholieke Eredienst
R.K. Eredienst
1815-1870
M27000
265.90 meter; 1435 inventarisnummers.
Normale geschreven en gedrukte documenten, geen bijzondere handschriften.
Nationaal Archief, Den Haag
Administratie voor de Zaken van de Rooms-Katholieke Eredienst 1815-1870
Generale Directie van de Rooms-Katholieke Eredienst 1815-1826
Ministerie van Binnenlandse Zaken 1826-1830
Generale Directie voor de Zaken van de Rooms-Katholieke Eredienst 1830-1843
Ministerie voor de Zaken van de Rooms-Katholieke Eredienst 1843-1849, 1853-1862, 1868
Minister van Buitenlandse Zaken, voorlopig belast met de zaken van de Rooms-Katholieke Eredienst,
Minister van Justitie, voorlopig belast met de Zaken van de Rooms-Katholieke Eredienst 1852-1853
Ministerie van Binnenlandse Zaken, Administratie voor de Rooms-Katholieke Eredienst 1862-1866
Permanente Commissie uit de Raad van State voor de Zaken van de Rooms-Katholieke Eredienst 1827-1842
P.V. l'Orthye
Het archief bestaat in de beginjaren (1815-1823) uit dossiers en vanaf 1824 merendeels uit een chronologisch verbaal. Het betreft naast de Rooms-Katholieke Kerk ook de Oud-Bisschoppelijke Cleresie (de oud-katholieken). Een hoofdtaak van het departement was de financiële ondersteuning van de kerkgenootschapen. Het archief bevat dan ook veel stukken over: traktementen en pensioenen van geestelijken, subsidies voor de bouw of het herstel van kerkgebouwen en pastorieën, aan- en verkoop van kerkelijke goederen, schenkingen en legaten aan kerken en kerkelijke armbesturen. Ook was het departement belast met het toezicht op de organisatie van de kerkgenootschappen. In dit verband zijn er stukken over: de oprichting, opheffing en samenvoeging van parochies, het herstel van de bisschoppelijke hiërarchie in Nederland (1853), de kerkelijke armenzorg en de geestelijke verzorging in het leger en de gevangenissen. Onder de buiten verbaal gehouden stukken bevinden zich vijfjarige statistieke opgaven van parochies, en stukken betreffende de erkenning van kloosterordes en andere geestelijke verenigingen.
Archiefvorming
Geschiedenis van de archiefvormer
1. Departementen
Na de totstandkoming der vereniging van België met de Verenigde Nederlanden werd het beheer der Zaken van de Rooms Katholieke Eredienst bij Koninklijk Besluit d.d. 16 september 1815, La. H (nr. 61), opgedragen aan een directeur generaal voor de zaken van de Rooms Katholieke Eredienst. Deze trad op 12 oktober daaraanvolgend in functie en werd bij Koninklijk Besluit d.d. 10 mei 1816 (Staatsblad nr. 23) uitsluitend voor de toenmalige zuidelijke provincies belast met de werkzaamheden, welke bij de organieke artikelen van het hierna vermelde concordaat waren opgedragen geweest aan het lid van de Franse staatsraad, belast met de zaken van de eredienst, en de minister van Eredienst van Frankrijk.
Hij moest nauwkeurig toezien en zorgen, dat stiptelijk in acht werden genomen, zowel alle bepalingen van het concordaat, tussen het Franse gouvernement en de paus aangegaan op 26 Messidor an IX (15 juli 1801) geratificeerd op 23 Fructidor an IX (10 september 1801), door het Wetgevend Lichaam vastgesteld 18 Germinal an X (8 april 1802) als die van de organieke artikelen van het concordaat en de vormen, die daarbij waren voorgeschreven, ten einde alle misdragingen, door rooms katholieke geestelijken in hun ambtsverrichtingen begaan, te keer te gaan, te beteugelen of te doen bestraffen. Alle autorisaties of vergunningen, die ingevolge dat concordaat en die organieke artikelen aan de koning moesten worden gevraagd, moesten door tussenkomst van de directeur generaal ter kennis van Zijne Majesteit worden gebracht, terwijl hij tevens zodanige voordrachten moest aanbieden, als hij noodzakelijk achtte.
Voor de Hollandse departementen, die bij Keizerlijk Decreet d.d. 9 juli 1810, bij Frankrijk waren ingelijfd, werd het concordaat niet van toepassing. Wel zou het krachtens de overeenkomst met de paus van 18 juni 1827 (bekrachtigd bij Koninklijk Besluit van 2 oktober 1827, Staatsblad nr. 41) ook daar worden toegepast, maar dit is niet geschied.
Tot 1839 bestond voor de toenmalige zuidelijke provincies een secretaris en voor de Hollandse departementen een commissaris.
Het Departement van de Rooms Katholieke Eredienst werd bij Koninklijk Besluit van 10 juli 1826, nr. 12, met ingang van 1 augustus opgeheven, en de behandeling der zaken van de Rooms Katholieke Eredienst opgedragen aan de minister van Binnenlandse Zaken. De ambtenaren, die bij het Departement van de Rooms Katholieke Eredienst werkzaam waren, gingen op 1 augustus 1826 over naar het Departement van Binnenlandse Zaken en werden bij Koninklijk Besluit d.d. 17 september 1827, nr. 108, benoemd tot ambtenaren bij het laatstgenoemd departement.
De zaken van de Rooms Katholieke Eredienst werden bij Koninklijk Besluit d.d. 4 december 1829, nr. 114, weer van Binnenlandse Zaken afgescheiden en met ingang van 1 januari 1830 werd wederom een directeur generaal aangesteld, die bij Koninklijk Besluit d.d. 18 oktober 1843 tot minister werd verheven.
Van 1849 tot 1853 is het beheer dier zaken waargenomen door de minister van Binnenlandse Zaken en van Justitie, doch de invoering van de bisschoppelijke hiërarchie bracht weer een zelfstandig minister aan het hoofd van het departement.
Dat departement werd bij Koninklijk Besluit van 21 april 1862 (Staatsblad nr. 43) met ingang van 1 juli 1862 opgeheven en de behandeling der zaken van de Rooms Katholieke Eredienst opgedragen aan het Departement van Buitenlandse Zaken, met bepaling, dat deze zou geschieden in de bureaus van het opgeheven departement, en een bijzondere afdeling van het Departement van Buitenlandse Zaken zou uitmaken, waarvan de directie onder de bevelen van de minister werd toevertrouwd aan een hoofdambtenaar met de titel van 'Administrateur voor de zaken van de Rooms Katholieken Eeredienst'.
Onder diezelfde bepalingen werd die administratie ingevolge Koninklijk Besluit van 1 juni 1866 (Staatsblad nr. 86) met ingang van 1 juni gesteld onder het beheer van de minister van Justitie.
Bij Koninklijk Besluit van 2 januari 1808 (Staatsblad nr. 2) werd het Departement voor de Zaken van de Rooms Katholieke Eredienst met ingang van 15 januari hersteld, doch reeds bij Koninklijk Besluit van 29 juli 1808 (Staatsblad nr. 116) met ingang van 1 september 1808 weer opgeheven. Het beheer werd weer opgedragen aan de minister van Justitie, evenals voorheen als afzonderlijk bureau onder een administrateur.
De opheffing van dit bureau had plaats bij Koninklijk Besluit d.d. 29 oktober 1870 (Staatsblad nr. 173) met ingang van 1 januari 1871, toen de uitvoering en toepassing der bepalingen ten aanzien van alle kerken, godsdienstige en kerkelijke instellingen van weldadigheid werden opgedragen aan de minister van Justitie en de financiële zaken aan de minister van Financiën.
2. Commissie uit de Raad van State voor de Zaken van de Rooms Katholieke Eredienst, gevestigd te Brussel
Naast de directeur generaal werd ook op 16 september 1815, La. M (nr. 62), bovengenoemde commissie ingesteld, bestaande uit drie rooms katholieke leden. Als secretaris dier commissie fungeerde de secretaris der generale directie. De directeur generaal was bevoegd om die commissie, welke op 12 oktober 1815 werd geïnstalleerd, te raadplegen en haar zittingen bij te wonen. De werkzaamheden werden als volgt geregeld:
Het rechtstreeks uitbrengen van rapporten aan de koning over alle zaken, welke aan de commissie zouden worden opgedragen.
Het aan de koning mededelen en aanbevelen van alle denkbeelden, welke aan de commissie voorkwamen tot heil van de Rooms Katholieke Eredienst te zullen strekken.
Het waken (gezamenlijk met de directeur generaal), dat volgens de Nederlandse wetten geen bevelschrift over geestelijke zaken, van een vreemd gezag afkomstig, in Nederland werd gepubliceerd en in het algemeen het waken met de directeur generaal, dat de handhaving van de Belgische kerk in het oog werd gehouden.
Ook gingen de werkzaamheden, welke bij de organieke artikelen van het hiervóór genoemde concordaat aan de Franse staatsraad waren opgedragen, op de commissie over bij Koninklijk Besluit d.d. 10 mei 1816 (Staatsblad nr. 23). Als gevolg daarvan moest zij:
kennis nemen van alle misdragingen, waaraan geestelijken zich in de uitoefening hunner ambtsverrichtingen schuldig maakten.
een onderzoek instellen naar het gedrag van iedere geestelijke, die van wangedrag werd beticht.
de geestelijke over hun wangedrag onderhouden en hun gelasten zich deswege schriftelijk of mondeling te verantwoorden.
Mocht uit enig onderzoek blijken, dat termen aanwezig waren om een geestelijke door de justitie te doen terecht stellen, dan was de commissie verplicht, in vereniging met de directeur van de Rooms Katholieke Eredienst daarvan een verslag op te maken, dat aan de koning werd gezonden, vergezeld van de nodige bewijsstukken.
De commissie uit de Raad van State werd bij Koninklijk Besluit d.d. 17 september 1827, nr. 94, permanent verklaard, terwijl het aantal leden werd vermeerderd en een vaste secretaris werd benoemd. Zij heeft gewerkt tot 26 augustus 1830, doch is pas bij Koninklijk Besluit d.d 19 augustus 1842, nr. 51, opgeheven.
3. Taken
Gegevens voor deze inleiding zijn ontleend aan: F.J.M. Otten, Gids voor de archieven van de ministeries en de Hoge Colleges van Staat 1813-1940 (Den Haag, Instituut voor Nederlandse Geschiedenis, 2004), pp. 277-279.
In de Grondwet van 1815 (artikelen 190-196) was sprake van `gelijke bescher¬ming' voor alle bestaande godsdiensten en van voortzetting de financiële steun aan kerkgenootschappen, maar ook van de bevoegdheid van de overheid om te waken voor de openbare orde en erop toe te zien, dat de gefourneerde gelden door de kerkgenootschappen op de juiste manier werden besteed. Financiële ondersteuning en toezicht op de organisatie werden aldus aan elkaar gekoppeld: beide vormden dan ook de hoofdtaken van de eredienstdepartementen.
3.1 Financiële ondersteuning van de kerkgenootschappen
De belangrijkste uitgavenpost op de begrotingen van de eredienstdepartementen vormden de uitbetaling van traktementen en pensioenen van kerkelijke bedienaren. Ook de Grondwet van 1848 (artikel 168) en daarna volgende grondwetten handhaafden de uitbetaling. Daarnaast ontvingen predikanten kinder-, school- en academiegelden ten behoeve van hun kon financiële steun worden verleend. Voor de aanvaarding van schenkingen en legaten aan kerken en kerkelijke instellingen van armenzorg was toestemming nodig van de centrale overheid. Dat gold eveneens voor bouw en herstel van kerkgebouwen en pastorieën, waarvoor in veel gevallen ook subsidies werden verleend..
Na de opheffing van het departement in 1870 vielen de financiële taken, voornamelijk bestaande uit de toekenning van traktementen en pensioenen van kerkelijke bedienaren, voortaan onder het ministerie van Financiën, te weten de afdeling (Pensioenen en) Erediensten.
3.2 Toezicht op de organisatie van de kerkgenootschappen
Aan de financiële ondersteuning van de kerkgenootschappen ontleende de Staat in de eerste helft van de 19de eeuw ook het recht tot reglementering. Vanaf 1824 kreeg de regering meer greep op de plaatselijke kerken: het werd de kerkbesturen verboden buiten de regering om besluiten te nemen in zaken, waarvan de behandeling niet uitdrukkelijk aan hen was opgedragen.
De bemoeienis van de eredienstadministraties strekte zich onder meer uit over:
het houden van toezicht op inrichting en bestuur van kerken en kerkelijke instellingen van armenzorg
het geven van toestemming voor oprichting, opheffing en samenvoeging van kerkelijke gemeenten
het houden van toezicht op het kerkelijk onderwijs
het verlenen van autorisatie tot het beroepen van predikanten (handopening) en de uitoefening van het collatierecht (begeving van het ambt van predikant)
De wet van 1853 tot regeling van het toezicht op de kerkgenootschappen gaf deze de volle vrijheid bij hun interne organisatie; alleen dienden de regelingen aan de Kroon te worden meegedeeld.. Na de definitieve opheffing van het departement in 1870 viel het nu sterk ingeperkte toezicht op de kerkgenootschappen onder het ministerie van Justitie.
De rooms-katholieken in Noord-Nederland misten in de praktijk een centrale kerkorganisatie: het gebied vormde kerkelijk een 'lappendeken van min of meer autonome gebieden'. Het gebied boven de grote rivieren, de Hollandse Zending, was verdeeld in een zevental aartspriesterschap¬pen onder toezicht van een vice-superior, terwijl Noord-Brabant verdeeld was over een tweetal apostolische vicariaten. In de zuidelijke provincies (België) was de verhouding tussen kerk en staat geregeld op grond van het Concordaat, in 1801 gesloten tussen het Franse bestuur en de Paus. Hier stonden bisschoppen aan het hoofd van een diocees en fungeerde de aartsbisschop van Mechelen als hoofd van de kerkprovincie.
De regering van Willem I streefde voor het gehele rijk naar een organisatie in bisdommen door middel van een concordaat met Rome, dat er overigens niet zou komen. Het bemoeizuchtige regerings-beleid en vooral het streven de priesteropleiding onder staatstoezicht te brengen, leidde in de zuidelijke provincies tot weerstand. Onder Willem II verbeterde de verhouding tussen de regering en de katholieke kerk. Na 1840 werden voor het eerst sinds de reformatie weer kloosters en nieuwe congregaties opgericht. Vanaf 1841 mocht de directeur-generaal buiten de Koning om beschikken over kwesties als bezoldiging van kerkleraren en het verlenen van machtiging tot oprichting, opheffing of combinatie van plaatselijke kerkelijke gemeenten.
In 1853 werd de kerkelijke hiërarchie hersteld, waarbij de aartspriesterschappen en vicariaten werden opgeheven en vervangen door een vijftal bisdommen. De plaatselijke staties werden in 1857 omgezet in parochies met rechtspersoonlijkheid, nadat enige jaren tevoren een reglement voor de parochiale kerkbesturen door de Koning was goedgekeurd.
Ook de zorg voor de kerkelijke aangelegenheden in Nederlands-Indië berustte bij de Koning. Door de regering in Indië was de archipel verdeeld in gebieden die exclusief voor de protestantse zending dan wel voor de katholieke missie waren bestemd.
Geschiedenis van het archiefbeheer
Gegevens voor deze inleiding zijn ontleend aan: F.J.M. Otten, Gids voor de archieven van de ministeries en de Hoge Colleges van Staat 1813-1940 (Den Haag, Instituut voor Nederlandse Geschiedenis, 2004), pp. 282-284.
De administratie is in de beginjaren Franstalig, wat consequenties heeft voor de spelling van namen in de klappers ('Vandermeer' in plaats van 'Meer, van der'). Met instanties in de noordelijke provincies werd overigens in het Nederlands gecorrespondeerd en vanaf 1823, als gevolg van de taalbesluiten van 1819 en 1822, ook met die in de Vlaamse provincies. De registratuur kende in de jaren 1815-1830 nogal wat wijzigingen, maar was in de periode 1830-1870 vrij consistent.
Hoofdarchief
Periode 1815-1823
In deze periode is het archief geordend volgens het dossierstelsel. In het répertoire zijn de dossiers in numerieke volgorde geregistreerd. De volgorde van de dossiers werd bepaald door datum van ontvangst van het eerste stuk over een bepaalde zaak. Onder het dossiernummer werden alle volgende stukken ingeschreven: van wie ontvangen, eigen datum van het stuk, datum van agendering, onderwerp, afdoening. Soms wordt ook verwezen naar een lager of hoger dossiernummer. In het répertoire was namelijk slechts beperkte ruimte gereserveerd voor een dossiernummer: als die ruimte vol was en de zaak nog niet afgedaan, schreef men het vervolg in onder een hoger dossiernummer. In elk répertoire is tevens opgenomen een klapper op persoons- en plaatsnamen met verwijzing naar dossiernummer(s). Bovendien is er een aparte toegang op namen van parochies (inv.nrs. 142-145).
Alle ingekomen en uitgaande stukken zijn tot dossiers gevormd. Een dossier kon een beperkte periode beslaan, maar ook doorlopen over meer dan een jaar. Op alle stukken van het dossier is in rode inkt het dossiernummer aangetekend. Er is een afzonderlijke serie geheime dossiers met eigen index annex klapper.
Periode 1824-1830
Het KB van 4 september 1823 nr. 7 verbood de vorming van dossiers: de registratuur is dan ook begin 1824 overgeschakeld op een chronologisch stelsel, namelijk het agendastelsel. De index is in deze jaren, als gevolg van het ontbreken van een hoofdenlijst en van de niet-alfabetische volgorde van de hoofden, alleen te hanteren na raadpleging van de klapper (op persoons- en plaatsnamen), die verwijst naar het paginanummer van de index.
De ingekomen en uitgaande stukken zitten nu, per dag genummerd en vergezeld van een dagagenda, bijeen op datum van het ingekomen stuk. Vanaf augustus 1826 viel de administratie onder het departement van Binnenlandse Zaken en werden de agendanummers ontleend aan de algemene agenda van dat ministerie: zo werden op 2 september 1828 de agendanummers 91-101 en 147-154 toegewezen aan Eredienst, de overige nummers aan andere afdelingen van Binnenland¬se Zaken.
Bij de geheime stukken bleef de administratie ook na 1823 dossiervorming toepassen, maar vanaf augustus 1826 werden deze bescheiden eveneens chronologisch geborgen. De indices geheim uit de jaren 1826-1829 bevatten hoofdenlijsten; de klappers verwijzen naar persoons- en plaatsnamen alsmede zaken. Daarnaast zijn er enkele pakken met de particuliere correspondentie van de minister (over 1815-1829).
Periode 1830-1870
In deze periode vertoont de wijze van archiefvorming een grote mate van continuïteit. Er is sprake van een vrij strikt toegepast agendastelsel. De indeling in bureaus (onder meer in de jaren-1860) had geen invloed op de archiefvorming.
In de indices is over elk stuk vermeld: de datum, de beide agendanummers (per dag en per jaar) en de korte inhoud. Voor in de delen is steeds een hoofdenlijst opgenomen, in omvang variërend van twee tot vier bladzijden. Daarachter volgen de nummerlijsten (in de indices nogal verwarrend aangeduid met het opschrift 'hoofdenlijst').
De terminologie in de hoofdenlijst vertoont soms een zekere overlapping: zo dient voor het onderwerp kerkenbouw te worden gezocht in de rubriek 'Kerken en pastorijen, autorisatie tot opbouw en reparatie', maar ook in 'Onderstand tot opbouw en reparatie van kerken en pastorijen'. Circa 1840 zijn de grotere rubrieken in de index: aan- en verkoop van kerkelijke goederen; aanvaarding van legaten en schenkingen; combinatie en oprichting van kerkelijke gemeenten; bouw en reparatie van kerkgebouwen en pastorieën; kerkelijke functionarissen: mutaties, bezoldiging, pensioenen.
De klappers bevatten persoons- en plaatsnamen alsmede zaakaanduidingen en verwijzen naar de pagina van de index.
De ingekomen stukken liggen op datum en nummer van agendering, de bijbehorende uitgaande stukken zijn als regel geborgen op een latere datum en op een hoger agendanummer. Elk stuk kreeg naast een per jaar doorlopend nummer ook een dag-agendanummer. In dit stelsel is van belang, dat in de agenda consequent wordt verwezen naar het vorige en volgende agenda¬nummer.
Geheim archief
Bij de geheime stukken bleef men dossiervorming toepassen. De van 1-305 genummerde dossiers betreffen overwegend de regeringsperiodes van Willem I en Willem II, maar een dossier over het herstel van de kerkelijke hiërarchie (1853) vond toch ook zijn weg naar het geheim archief. De dossiers zijn toegankelijk via een repertorium (inv.nr. 1201), waarin alle stukken binnen een dossier zijn beschreven met datum, nummer en korte inhoud. Een klapper op namen en zaken voorin dit repertorium verwijst naar het dossiernummer. Een lijst van de geheime dossiers is in 1979 gepubliceerd.
Buiten verbaal gehouden stukken
Deze stukken betreffende voornamelijk de organisatie van de kerk (herstel bisschoppelijke hiërarchie; vijfjaarlijkse statistieke opgaven van parochies), en erkenning van kloosterordes en andere geestelijke verenigingen. Onder de bureauregisters vormen de trakte¬mentsregisters van geestelijken en de registers van wetten, besluiten en verordeningen betreffende de Rooms-Katholieke eredienst de omvangrijkste series.
Verder beheer
De archieven betreffende de Rooms Katholieke Eredienst waren bij de opheffing van de administratie in 1870 bij het Departement van Justitie gebleven. De comptabiliteitsregisters enz. waren in 1870 naar het Departement van Financiën overgegaan.
De archieven betreffende de Rooms Katholieke Eredienst zijn van daar naar het Rijksarchief overgebracht als volgt:
het gedeelte van 1815-1829 in 1909 bij proces verbaal d.d. 30 juni 1909
het gedeelte van 1830-1870 in 1922 bij proces verbaal d.d. 27 december 1922.
De verwerving van het archief
Het archief is krachtens bepalingen van de Archiefwet overgebracht.
Inhoud en structuur van het archief
2.07
Aanwijzingen voor de gebruiker
Openbaarheidsbeperkingen
Volledig openbaar.
Materiële beperkingen
Aanvraaginstructie
Openbare archiefstukken kunnen online worden aangevraagd en gereserveerd. U kunt dit ook via de terminals in de studiezaal van het Nationaal Archief doen. Om te kunnen reserveren dient u de volgende stappen te volgen:
U maakt een profiel aan op www.gahetna.nl, en logt vervolgens in
Via de archiefinventaris (alleen de beschrijvingen met rode nummers) selecteert u het gewenste archiefstuk door op de knop 'Reserveren' te klikken
In het volgende scherm geeft u aan op welke dag u het archiefstuk wilt inzien
Indien u zich bevindt in de studiezaal en een tafelnummer heeft ontvangen kunt u dit nummer vermelden. Als u geen tafelnummer heeft kunt u tafelnummer 777 laten staan
Vervolgens bevestigt u uw reservering door deze te versturen.
Verwant materiaal
Beschikbaarheid van kopieën
Afgescheiden archiefmateriaal
In het archief van de Generale Directie van de Rooms Katholieke Eredienst over 1825 1829 zijn vele gapingen ten gevolge van de in 1845 plaats gehad hebbende overdracht aan de Belgische regering van onderscheidene bescheiden, welke op België betrekking hebben. Dit geschiedde krachtens de conventie, op 19 juli 1845 te Utrecht gesloten ter uitvoering van artikel 13, §5, van het Londens Traktaat van 19 april 1839. De desbetreffende correspondentie met de lijsten van de overgedragen bescheiden bevinden zich in het archief onder nr. 1252.
Bijlagen
Lijst van de geheime dossiers in het Archief van de Rooms-Katholieke eredienst (15 dec. 1829 - 28 dec. 1870), door Th. Clemens
Hieronder het voorwoord zoals dat bij de lijst in het Documentatieblad voor de Nederlandse kerkgeschiedenis 19e eeuw, nr 6. sept. 1979, pp. 20-32 is gepubliceerd:
Een archief wordt doorgaans toegankelijk gemaakt door middel van een inventaris. Daarin vindt men meer of minder gedetailleerd beschreven hoe een archief in elkaar zit en wat de inhoud er van is. In een aantal gevallen volstaat zo'n inventaris, zo wanneer elk stuk afzonderlijk is verwerkt en na lezing iedere gebruiker weet wat aanwezig is. Vaker echter komt het voor dat de onderzoeker weinig verder komt met dit hulpmiddel omdat slechts de aard (besluit, ingekomen stuk, enz.) en niet de inhoud van de stukken wordt meegedeeld. Zo worden de 4656 portefeuilles gewone besluiten en de daarbij opgeborgen ingekomen en minuten van uitgegane stukken van het archief van de Staatssecretarie (1813-1840) in slechts enkele regels omschreven).
H. Bonder, De archieven van de Algemeene Staatssecretarie en van het Kabinet des Konings met de daarbij gedeponeerde archieven over 1813-1840. 's-Gravenhage 1938 (gestencild).